【裁判字號】    90,上訴,3590
【裁判日期】    901212
【裁判案由】    山坡地保育利用條例等
【裁判全文】
臺灣高等法院刑事判決                            九十年度上訴字第三五九號
    上  訴  人  臺灣士林地方法院檢察署檢察官
    被      告  甲○○
右上訴人因被告山坡地保育利用條例等案件，不服臺灣士林地方法院八十九年度訴字
第四七六號，中華民國九十年七月三十一日第一審判決（起訴案號：臺灣士林地方法
院檢察署八十八年度偵字第九四○九號）提起上訴，本院判決如左：
    主  文
原判決撤銷。
甲○○連續在公有及私人山坡地內未經同意擅自從事開發建築用地，致生水土流失，
處有期徒刑柒月，緩刑貳年。
如附圖所示之一、二層鐵皮屋壹間及蓄水池壹座均沒收。
    事  實
一、甲○○與陳裕宏、林正雄、闕春風、潘含笑、張啟明共有坐落臺北縣汐止市○○
    ○段第五十之一、五十之二地號之土地（下稱系爭土地），且於系爭土地上原有
    一老舊平房（面積為四十八平方公尺、門牌號碼為水源路二段二二一號），明知
    系爭土地及其旁如附圖所示之國有未登記水利地，係經行政院於民國六十八年十
    一月二十一日以台六十八經自一一七０一號函核定，並由臺灣省政府於六十九年
    二月六日六九府農山字第一二０一六六號公告適用山坡地保育利用條例之山坡地
    ，亦是水土保持法所規範之山坡地，關於山坡地之開發、利用，應實施水土保持
    之處理與維護，且該國有未登記水利地復位於未築有堤防，但為尋常洪水位達到
    地區之行水區內，在行水區內禁止建造，然甲○○竟未檢具水土保持計畫，且未
    經其他共有人林正雄、闕春風、潘含笑、張啟明等人之同意，基於概括之犯意，
    先於八十年間，將系爭土地上之舊式平房拆除後，在附圖所示系爭土地上，擅自
    開發建築用地，以鐵皮、鐵架為建材，搭建如附圖所示右側一層樓鐵皮平房，後
    於八十七年六月間起至同年八月間止，以同法在附圖所示系爭土地及國有未登記
    水利地上，搭建左側二層樓鐵皮樓房（前開二建物係相互連接），再於八十八年
    初，在屋後附圖所示系爭土地及國有未登記水利地上，建築一水泥磚造之蓄水池
    ，共計一百八十二平方公尺，為己所私用，並竊佔如附圖所示之國有未登記之水
    利地四十八平方公尺，因而損害其他共有人及國有財產局之權益，並致生水土流
    失。嗣於八十八年五月四日為臺北縣政府農業局人員所查獲。
二、案經臺北縣政府農業局函請臺灣士林地方法院檢察署偵查聲請簡易判決處刑。
      理  由
一、訊據被告甲○○固坦承於右揭時、地搭建鐵皮屋及蓄水池之事實，惟矢口否認有
    占用他人及公有山坡地之犯意，辯稱：系爭土地原來就分給伊父親，伊自出生就
    住在那裡，沒有占用他人土地之意思，亦不知道有占用到國有水利地云云。
二、經查：
    (一)系爭之臺北縣汐止市○○○段第五十之一、五十之二土地為陳裕宏、甲○○、
      林正雄、闕春風、潘含笑、張啟明等人所共有，且系爭土地與其旁如附圖所示
      之國有未登記水利地，係經行政院於六十八年十一月二十一日以台六十八經自
      一一七０一號函核定，並由臺灣省政府於六十九年二月六日六九府農山字第一
      二０一六六號公告適用山坡地保育利用條例之山坡地，亦是水土保持法規範之
      山坡地，有系爭土地之土地謄本、臺北縣政府八十九年四月五日八九北府農土
      字第一一九六三九號函、八十九年十月六日八九北府農土字第三八二六六０號
      函各一件在卷可稽。
    (二)又被告搭建二層樓鐵皮屋及屋後蓄水池，除占用系爭土地外，部分竊佔國有未
      登記水利地四十八平方公尺，且該被占用之水利地雖未築有堤防，但係位於排
      水界限內，亦是尋常洪水位到達地區之土地，屬於行水區，有台灣士林地方法
      院檢察署履勘筆錄一件、現場照片十五張、臺北縣汐止地政事務所八十八年十
      一月六日八八北縣汐地二字第一一四七九號函附之土地複丈成果圖一件、臺北
      縣政府九十年一月三十一日九十北府工水字第０三三六八三號函一件在卷可憑
      。
    (三)且被告在如附圖所示系爭土地及國有未登記水利地上開挖整地、搭建鐵皮屋、
      蓄水池，並未擬具水土保持計畫書等情，亦有臺北縣政府八十八年九月九日八
      八北府農字第三四二三二０號函及會勘紀錄各一件附卷可參。而被告未經同意
      擅自從事開發建築用地之行為，已足致生水土流失，亦有卷附照片可稽。
    (四)而被告在附圖所示系爭土地及國有未登記水利地搭建鐵皮屋、蓄水池，除其兄
      長陳裕宏外，並未經其他共有人林正雄、闕春風、潘含笑、張啟明等人之同意
      ，業據被告於原審訊問時自承在卷，且經證人陳裕宏、張林麗珠、林正雄於原
      審訊問時證述屬實。被告雖辯稱系爭土地一開始即由其父親使用，然其並未能
      提出相關之分管契約以實其說，且詳閱被告所提出之鬮書，亦無法從上述資料
      查知被告父親當時鬮分家產之範圍及是否存有分管之約定。況依大法官會議第
      三四九號解釋意旨，共有土地應有部分之受讓人如不知悉分管契約或無可得而
      知之情形，受讓人亦不受分管契約之限制。本件共有人林正雄、闕春風及證人
      即共有人張啟明之母張林麗珠於原審訊問時均到庭證稱不知是否有分管契約之
      存在等語，且證人張林麗珠於原審訊問時亦證稱二、三年前甲○○要翻修房子
      時有要她同意，但她不同意等語，而被告於原審審理時亦自承翻修房子時就知
      道親戚有將持份賣給他人等語，再被告自承其原有老舊平房面積僅有四十八平
      方公尺乙節，有臺北縣稅捐稽徵處七十九年四月三十日七十九北縣稅瑞二字第
      九三一號函一件附卷可憑，而新建之一層鐵皮屋面積達七十一平方公尺、二層
      鐵皮屋面積達八十七平方公尺、蓄水池面積達二十四平方公尺，共計達一百八
      十二平方公尺，被告擴建鐵皮屋、蓄水池所佔土地面積已遠超過原老舊平房面
      積，則被告明知系爭土地上尚有其他共有人，竟未經其他共有人同意即在系爭
      土地上翻修並擴建鐵皮屋、增建蓄水池，其有占用他人土地之犯意，應可認定
      。又系爭土地之土地謄本使用分區已載明為「山坡地保育區」，則被告應知系
      爭土地為山坡地保育利用條例及水土保持法所稱之山坡地，亦可認定。
    縱上所述，本件事證明確，被告犯行洵堪認定，應依法論科。
三、核被告甲○○所為，係犯水土保持法第三十二條第一項之在公有及他人山坡地內
    擅自從事開發建築用地致生水土流失罪及水利法第九十二條之一第一項中段之在
    行水區建造因而損害他人權益罪。被告先後三次在公有及他人山坡地擅自開發建
    築用地及先後二次在行水區內建造之犯行，均為居住使用而為，且各觸犯構成要
    件相同之罪名，顯均係基於概括犯意反覆為之，均為連續犯，均應依刑法第五十
    六條之規定以一罪論，並加重其刑。又其以一行為觸犯在公有及他人山坡地內擅
    自開發建築用地致生水土流失及在行水區內建造二罪，為想像競合犯，應從一重
    之在公有及他人山坡地擅自開發建築用地致生水土流失罪處斷。又按水土保持法
    第一條第二項之規定：「水土保持，依本法之規定，本法未規定者，適用其他法
    律之規定。」由此觀之，水土保持法就立法體系而言，係立於特別法之地位，且
    適用時排除其他法律之適用，僅水土保持法未規定時，始有其他法律適用之餘地
    ，故水土保持法係特別法，山坡地保育利用條例係普通法。再依「新普通法不能
    變更舊特別法」之原則，八十七年一月七日修正公布之山坡地保育利用條例第三
    十四條之規定，係屬「新普通法」，八十三年十月二十一日修正公布之水土保持
    法第三十二條之規定，係屬「舊特別法」，本件被告所為，依上開原則，應適用
    水土保持法之規定論科。公訴人認被告所為係犯山坡地保育利用條例第三十四條
    第一項之罪，尚有未洽，惟社會基本事實相同，爰變更起訴法條，附此敘明。再
    檢察官聲請簡易判決處刑書雖記載被告同時觸犯刑法第三百二十條第二項之竊佔
    罪，然水土保持法第三十二條第一項之罪，本含有竊佔之性質，是不另論以刑法
    第三百二十條第二項之竊佔罪，附此敘明。又檢察官聲請簡易判決處刑書雖未敘
    及被告在行水區建造之犯行，然此部分與起訴之犯罪事實間有想像競合之裁判上
    一罪關係，為起訴效力所及，本於審判不可分原則，本院自應併予審究，且業據
    原審到庭實施公訴檢察官當庭敘明補充，併此敘明。
四、原審認被告罪證明確，予以論罪科刑，固非無見。惟查原審認被告係犯山坡地保
    育利用條例第三十四條第一項之罪，尚有未洽。檢察官上訴意旨執此指摘原判決
    不當，為有理由，自應由本院將原判決撤銷改判。爰審酌被告因舊屋毀損欲翻修
    居住之犯罪動機、占用行水區水利地及法定山坡地擴建之手段，其並無前科，素
    行尚佳、生活狀況、智識程度、犯罪對山坡地保育利用及水之天然資源所生之損
    害，及犯罪後已坦承部分犯行之態度等一切情狀，量處如主文第二項所示之刑。
    又被告前未曾受有期徒刑以上刑之宣告，此有本院被告全國前案紀錄表在卷可按
    ，其因一時失慮致罹刑典，事後已坦承部分犯行，深具悔意，經此偵審教訓，自
    當知所警惕，信無再犯之虞，本院認前開宣告之刑以暫不執行為適當，爰併宣告
    緩刑二年，以觀後效，用啟自新。如附圖所示系爭土地、未登記國有水利地上之
    一、二層鐵皮屋一間及蓄水池一座，均為被告所有，業據被告供承在卷，應依水
    土保持法第三十二條五項之規定宣告沒收。
據上論斷，應依刑事訴訟法第三百六十九條第一項前段、第三百六十四條、第二百九
十九條第一項前段，水土保持法第三十二條第一項、第五項，水利法第九十二條之一
第一項中段，刑法第十一條、第五十六條、第五十五條、第七十四條第一項，判決如
主文。
本案經檢察官劉靜婉到庭執行職務。
中      華      民      國    九十    年   十二     月     十二     日
                              臺灣高等法院刑事第 十五  庭
                                  審判長法  官  房  阿  生
                                        法  官  鄧  振  球
                                        法  官  雷  元  結
右正本證明與原本無異。
如不服本判決應於收受送達後十日內向本院提出上訴書狀，其未敘述上訴之理由者並
得於提起上訴後十日內向本院補提理由書（均須按他造當事人之人數附繕本）。
                                        書記官  梁  雅  華
中      華      民      國    九十      年    十二      月    十三      日
附錄：本判決論罪科刑法條全文
水土保持法第三十二條
在公有或私人山坡地或國、公有林區或他人私有林區內未經同意擅自墾殖、占用或從
事第八條第一項第二款至第五款之開發、經營或使用，致生水土流失或毀損水土保持
之處理與維護設施者，處六個月以上五年以下有期徒刑，得併科新臺幣六十萬元以下
罰金。但其情節輕微，顯可憫恕者，得減輕或免除其刑。
前項情形致釀成災害者，加重其刑至二分之一；因而致人於死者，處五年以上十二年
以下有期徒刑，得併科新臺幣一百萬元以下罰金；致重傷者，處三年以上十年以下有
期徒刑，得併科新臺八十萬元以下罰金。            
因過失犯第一項之罪致釀成災害者，處一年以下有期徒刑，得併科新臺幣六十萬元以
下罰金。                                                  
第一項未遂犯罰之。
犯本條之罰者，其墾殖物、工作物、施工材料及所使用之機具沒收之。


司法院資訊處製作；財團法人民間司法改革基金會備份。
